ACORDAO-COMPLETO-2355681

ACÓRDÃO 3875/2019 ATA 19/2019 - SEGUNDA CÂMARA

VISTOS, relatados e discutidos estes autos referentes a Embargos de Declaração opostos pela Sra. Ritelza Cabral Demétrio, ex-Prefeita de Aquiraz/CE, ao Acórdão 1304/2019-TCU-Segunda Câmara, mediante o qual foram julgadas irregulares as contas da embargante, havendo a sua condenação ao pagamento das quantias repassadas no âmbito do Convênio 1.954/2004, cujo objeto consistia na execução de sistema de abastecimento de água na localidade de Patacas, pertencente ao referido município, além da aplicação da multa prevista no art. 57 da Lei 8.443/1992.
ACORDAM os Ministros do Tribunal de Contas da União, reunidos em sessão da 2ª Câmara, ante as razões expostas pelo Relator, em:
9.1. com fundamento nos arts. 32, inciso II, e 34 da Lei 8.443/1992, conhecer dos Embargos de Declaração opostos pela Sra. Ritelza Cabral Demétrio, para, no mérito, negar-lhes provimento, mantendo-se inalterado o Acórdão 1304/2019-TCU-Segunda Câmara; 
9.2. dar ciência deste Acórdão à embargante, bem como à sua advogada legalmente constituída, nos termos do art. 179, § 7º, do RI/TCU.

Trata-se de Embargos de Declaração opostos pela ex-Prefeita do Município de Aquiraz/CE, contra o Acórdão 1.304/2019  2ª Câmara, alegando vícios de omissão, obscuridade e contradição.

Segunda Câmara

Município de Aquiraz/CE.

3. Embargante: Ritelza Cabral Demétrio (XXX.931.943-XX).

13.1. Ministros presentes: Ana Arraes (Presidente), Augusto Nardes e Raimundo Carreiro.
13.2. Ministro-Substituto convocado: Marcos Bemquerer Costa (Relator).

ACORDAO-COMPLETO-2412043

Acórdão 13270/2020 - Segunda Câmara

MARCOS BEMQUERER

Ministro-Substituto Marcos Bemquerer Costa.

Cuida-se de Embargos de Declaração (peça 62) opostos pela Sra. Ritelza Cabral Demétrio, ex-Prefeita de Aquiraz/CE, ao Acórdão 1304/2019-TCU-Segunda Câmara.
2.	 A deliberação ora embargada foi proferida em processo Tomada de Contas Especial instaurada pela Fundação Nacional de Saúde (Funasa) em desfavor dos ex-Prefeitos de Aquiraz/CE, Sra. Ritelza Cabral Demétrio (gestões 2001 a 2004 e 2005 a 2008) , Sr. Edson Sá (gestão 2009 a 2012) e Sr. Antônio Fernando Freitas Guimarães (gestão 2013 a 2016) , diante da impugnação total das despesas relativas ao Convênio 1.954/2004, Siafi 528509, cujo objeto consistia na execução de sistema de abastecimento de água na localidade de Patacas, pertencente ao referido município.  
3.	 A seguir, transcrevo as disposições do Acórdão 1304/2019-TCU-Segunda Câmara, adotado na sessão de 26/02/2019, in verbis:
"9.1. excluir os Srs. Antônio Fernando Freitas Guimarães, Edson Sá e Valdi Camarcio Bezerra da presente relação processual;  
9.2. julgar irregulares as contas da Sra. Ritelza Cabral Demétrio, com fundamento nos arts. 1º, inciso I, 16, inciso III, alínea c, e 19, caput, da Lei nº 8.443, de 16 de julho de 1992, para condená-la ao pagamento das quantias abaixo especificadas, atualizadas monetariamente e acrescidas de juros de mora, desde as datas indicadas até o efetivo recolhimento, fixando-lhe o prazo de 15 (quinze) dias, a contar da notificação, para que comprove perante o Tribunal (art. 214, inciso III, alínea a, do Regimento Interno do TCU) o recolhimento das referidas importâncias aos cofres da Fundação Nacional de Saúde, nos termos da legislação em vigor:
	VALOR ORIGINAL (R$) 
	DATA DA OCORRÊNCIA

	74.748,06
	23/11/2005

	74.748,00
	02/01/2007

	71,94
	21/1/2010

	37.303,06
	21/1/2010

	11.599,59   
	21/1/2010

9.3. aplicar à Sra. Ritelza Cabral Demétrio a multa prevista no art. 57 da Lei 8.443/1992, no valor de R$ 23.000,00 (vinte e três mil reais) , fixando-lhe o prazo de 15 (quinze) dias, a contar da notificação, para que comprove perante o Tribunal o recolhimento da dívida ao Tesouro Nacional (art. 214, inciso III, alínea a, do Regimento Interno/TCU) , atualizada monetariamente desde a data deste Acórdão até a data do efetivo recolhimento, se for paga após o vencimento, na forma da legislação em vigor;
9.4. autorizar, caso requerido, com base no art. 26 da Lei 8.443/1992, o parcelamento das dívidas constantes nos subitens 9.2 e 9.3 deste Acórdão em até 36 (trinta e seis) parcelas mensais e sucessivas, sobre as quais incidirão os correspondentes acréscimos legais (débito: atualização monetária e juros de mora; multa: atualização monetária) , esclarecendo à responsável que a falta de pagamento de qualquer parcela importará no vencimento antecipado do saldo devedor, sem prejuízo das demais medidas legais;
9.5. autorizar, desde logo, a cobrança judicial das dívidas, nos termos do art. 28, inciso II, da Lei 8.443/1992, caso não atendidas a notificação;
9.6. enviar cópia deste Acórdão à Procuradoria da República no Estado do Ceará, nos termos do art. 16, § 3º, da Lei 8.443/1992 c/c art. 209, § 7º, do Regimento Interno do TCU." 
4.	Nos argumentos recursais (peça 62) , a recorrente suscita obscuridades e contradições na deliberação embargada, porquanto este Tribunal não teria ponderado acerca da prescritibilidade quinquenal do débito, nos termos da recente decisão adotada pelo Supremo Tribunal Federal, em  14/02/2019, no âmbito do Mandado de Segurança n. 35.971 DF, de Relatoria do Ministro Marco Aurélio Mello.
5.	Alega, ainda, que teriam ocorrido equívocos no cômputo da prescrição no caso concreto que ora se analisa, tendo sido adotado para outro responsável (Sr. Valdi Camarcio) um marco inicial de contagem que seria a data da primeira transferência de recursos, depositada em 23/11/2005, e para a embargante a data de cada repasse de recursos, individualmente, inclusive aqueles ocorridos em 2010, ou seja, após o término de sua gestão à frente do Município de Aquiraz/CE.     
6.	Aduz que houve também omissão no decisum combatido, tendo em vista que foi desconsiderada a constatação de que a obra pactuada no Convênio 1.954/2004 foi integralmente implementada, não existindo qualquer débito, tendo esta Corte de Contas ainda ignorado a baixa materialidade do aludido ajuste em relação ao volume total de recursos geridos durante o período  em que a embargante atuou como prefeita. 
7.	  Por fim, a recorrente requer ao Tribunal o conhecimento destes Embargos de Declaração, conferindo-lhes efeito modificativo, e, no mérito, o provimento recursal, de modo a reconhecer a ocorrência da prescrição quinquenal para o débito indicado no Acórdão 1304/2019-TCU-Segunda Câmara, bem como o julgamento de suas contas pela regularidade ou pela regularidade com ressalvas, ante a baixa materialidade do Convênio 1.954/2004 em comparação ao volume total de recursos geridos pela embargante no período em que atuou como Prefeita de Aquiraz/CE  (peça 62, p. 17) .
	É o Relatório.

Danielle Capistrano Rolim Mota (OAB/CE 20.015).

Subprocurador-Geral Lucas Rocha Furtado.

EMBARGOS DE DECLARAÇÃO OPOSTOS A ACÓRDÃO CONDENATÓRIO PROFERIDO EM PROCESSO DE TOMADA DE CONTAS ESPECIAL. ALEGAÇÃO DE VÍCIOS DE OMISSÃO, CONTRADIÇÃO E OBSCURIDADE. INEXISTÊNCIA DE TAIS VÍCIOS. REDISCUSSÃO DE QUESTÕES DE MÉRITO. CONHECIMENTO E REJEIÇÃO. 1. Os Embargos de Declaração não se constituem em figura recursal adequada à discussão de questões de mérito. 2. Rejeitam-se os Embargos de Declaração opostos em face de julgado desta Corte, ante a ausência de omissão, obscuridade e contradição.

TOMADA DE CONTAS ESPECIAL (TCE)

Secretaria de Controle Externo de Tomada de Contas Especial (SecexTCE).

Em apreciação deste Colegiado têm-se Embargos de Declaração (peça 62) opostos pela Sra. Ritelza Cabral Demétrio, ex-Prefeita de Aquiraz/CE, ao Acórdão 1304/2019-TCU-Segunda Câmara.
2.	O decisum ora recorrido foi proferido em processo Tomada de Contas Especial instaurada pela Fundação Nacional de Saúde (Funasa) em desfavor dos ex-Prefeitos de Aquiraz/CE, Sra. Ritelza Cabral Demétrio (gestões 2001 a 2004 e 2005 a 2008) , Sr. Edson Sá (gestão 2009 a 2012) e Sr. Antônio Fernando Freitas Guimarães (gestão 2013 a 2016) , diante da impugnação total das despesas relativas ao Convênio 1.954/2004, Siafi 528509, que tinha como objeto a execução de sistema de abastecimento de água na localidade de Patacas, pertencente ao referido município.  
3.	A recorrente retromencionada teve suas contas julgadas irregulares, sendo-lhe atribuído o débito apurado, nos termos indicados na deliberação ora impugnada, cujo inteiro teor transcrevi no Relatório precedente.   
4.	Analisada a admissibilidade, entendo que os presentes Embargos de Declaração merecem ser conhecidos pelo Tribunal porquanto observaram os requisitos legais do art. 34 da Lei 8.443/1992.  
5.	A embargante suscitou vícios de omissão, obscuridade e contradição na deliberação recorrida. Quanto às obscuridades e contradições estariam associadas ao fato de não ter sido abordada pelo Tribunal a questão sobre a prescritibilidade quinquenal do débito, consoante recente entendimento do Supremo Tribunal Federal, em 14/02/2019, no âmbito do Mandado de Segurança n. 35.971 DF, de Relatoria do Ministro Marco Aurélio Mello.
6.	Especificamente quanto ao mencionado Mandado de Segurança n. 35.971 DF cumpre destacar que não é verídica a informação trazida pela embargante de que o STF já teria proferido decisão colegiada neste processo. O que houve, em 14/02/2019, foi uma concessão liminar de tutela provisória pelo Ministro Relator Marco Aurélio Mello, não tendo o Pretório Excelso efetuado qualquer análise de mérito no âmbito do aludido processo.
7.	Conforme a jurisprudência desta Corte (Acórdão 1441/2016-TCU-Plenário) , a decadência prevista na Lei 9.784/1999 não se aplica à atividade de controle externo. O instituto da prescrição nos processos desta Casa obedece ao art. 37, §5º, da Constituição Federal, no que tange ao ressarcimento do prejuízo, e ao art. 205 da Lei 10.406/2002 (Código Civil) , no que se refere à pretensão punitiva. Assim, quanto ao débito, a ação é imprescritível, e quanto à aplicação de sanções, ela prescreve em dez anos a contar da data de ocorrência das irregularidades.
8.	Nesse sentido, a deliberação impugnada abordou devidamente a questão da prescrição, consoante se verifica do seguinte excerto do Voto condutor do Acórdão 1304/2019-TCU-Segunda Câmara: 
"18. Destaco, por fim, que não há óbice à aplicação de multa à responsável, nos termos da regra geral de prescrição decenal do art. 205 da Lei 10.406/2002 (Código Civil) , aplicada ao TCU, nos termos do Acórdão 1441/2016-TCU-Plenário (redator o ministro Walton Alencar Rodrigues) , exceto para aquela relativa ao débito ocorrido em 23/11/2005, tendo em vista que o ato que ordenou a citação foi de 18/11/2016 (peça 20) , de tal forma que para as demais ocorrências, relativas aos exercícios de 2007 e 2010, não houve o transcurso de dez anos, não tendo operado a prescrição da pretensão punitiva do TCU."
9.	Ainda no tocante ao posicionamento do STF sobre a questão da prescrição, cumpre destacar que, na sessão de 08/08/2018, aquela Corte proferiu decisão no Recurso Extraordinário 852.475 (constante do site www.stf.jus.br) .
10.	Reproduzo, a seguir, enunciado extraído da ferramenta de pesquisa do TCU denominada "Jurisprudência Selecionada", bem como excerto do Voto, ambos referentes ao Acórdão 10046/2018-TCU-Segunda Câmara, de minha relatoria, nos quais o reflexo do julgamento do mérito do Recurso Extraordinário 852.475 nos processos de controle externo foi assim abordado: 
Enunciado do Acórdão 10046/2018-TCU-Segunda Câmara:
"O julgamento de mérito do RE 852.475/STF, com repercussão geral, que adotou a tese de que são imprescritíveis as ações de ressarcimento ao erário fundadas na prática de atos, desde que dolosos, tipificados na Lei 8.429/1992, não atinge os processos de controle externo, uma vez que estes não se originam de ações de improbidade administrativa, objeto daquela deliberação." 
 		Excerto do Voto condutor do Acórdão 10046/2018-TCU-Segunda Câmara
"Imprescritibilidade do débito
23. O Responsável argui a aplicação, a este caso concreto, da decisão proferida pelo Supremo Tribunal Federal no RE 852.475/SP, em 08/08/2018, a fim de que seja reconhecido o prazo prescricional de 5 (cinco) anos para o ressarcimento de dano ao erário público, à exceção daqueles decorrentes de atos dolosos tipificados na lei de improbidade administrativa, devidamente comprovados.
24. No que diz respeito ao RE 852.475/SP, a jurisprudência deste Tribunal adotou a orientação de que a repercussão geral conferida ao tema 899 não enseja o sobrestamento das tomadas de contas especiais. Isto porque as TCEs não se originam de ações de improbidade administrativa, objeto daquela discussão judicial, e também em razão da independência das instâncias judicial e desta Corte de Contas. Neste sentido, menciono os seguintes precedentes:
Acórdão 10830/2018-TCU-Primeira Câmara (Relator Ministro Vital do Rego, sessão 11/09/2018) 
'Os recorrentes clamam, preliminarmente, o reconhecimento da repercussão geral pelo Supremo Tribunal Federal - STF quanto às ações de ressarcimento ao Erário fundadas em atos tipificados como ilícitos de improbidade administrativa e requerem, até o julgamento pelo STF do Recurso Extraordinário RE 852.475, a suspensão da presente TCE em respeito ao princípio da eficiência.
Descabido o pedido preliminar dos recorrentes. É necessário esclarecer que o precedente judicial mencionado não se aplica ao presente caso, uma vez que as tomadas de contas especiais não se originam de ações de improbidade administrativa.
Em tese, o precedente aplicável é o RE 636.886, no âmbito do qual a Suprema Corte reconheceu repercussão geral e suspendeu o processamento das demandas judiciais pendentes em tramitação nas quais esteja em debate o pedido de ressarcimento ao erário baseado em título de tribunal de contas. Todavia, é cediço que a matéria ainda carece de apreciação de mérito pelo STF, de sorte que não há que se cogitar eventual repercussão na tramitação dos processos no TCU, ante sua natureza administrativa.'
Acórdão 1858/2018-TCU-Plenário (Relator Ministro José Múcio Monteiro, sessão de 15/08/2018) 
'7. Outra questão preliminar (...) reclama o sobrestamento destes autos ante a concessão, pelo Supremo Tribunal Federal, de repercussão geral ao RE 852.475, em que se discutirá matéria relativa à imprescritibilidade das ações de ressarcimento ao erário.
8. Com relação a isso, valem as considerações do voto condutor do Acórdão 8712/2017-TCU-Segunda Câmara, reproduzidas na instrução da Serur transcrita no relatório precedente, que trazem as razões pelas quais a repercussão geral conferida ao RE 852.475 acerca da prescritibilidade das pretensões de ressarcimento ao erário (tema 899) , e particularmente a determinação de suspensão do processamento das demandas pendentes em que esteja em debate a matéria, alcançou tão somente a fase forense da cobrança de título extrajudicial originado das decisões das Cortes de Contas, não atingindo diretamente os processos de contas em trâmite nessas jurisdições, em face do princípio da independência das instâncias administrativa e judicial. Na mesma linha, temos os Acórdãos 1.889/2018, 1.861/2018 e 1.978/2018 da 2ª Câmara e o Processo Acórdão 6.110/20177, da 1ª Câmara.
9. A corroborar tal entendimento há ainda a recente decisão do Supremo Tribunal Federal proferida no MS 35.623/DF, em que o Ministro Gilmar Mendes, ao apreciar a tese da impetrante naquele feito segundo a qual, diante do reconhecimento da repercussão geral e da determinação de suspensão de todos os processos em tramitação no território nacional que tratem da prescritibilidade das pretensões de ressarcimento ao erário até julgamento final do assunto pelo STF, também seria necessário o sobrestamento da tomada de contas em desfavor da impetrante em trâmite neste TCU, assentou que ' (...) não procede a alegação de que o processo de tomada de contas especial deveria ficar suspenso até o julgamento do tema 899 da sistemática da repercussão geral. Isso porque tal instituto não vincula a Administração Pública, salvo expressa determinação legal em sentido contrário'.
10. Resta claro, portanto, que a repercussão geral conferida ao RE 852.475 não atinge os processos em curso no TCU e não pode servir de pretexto para o sobrestamento desta tomada de contas especial.'
Acórdão 2860/2018-TCU-Segunda Câmara, 24/04/2018, (Relator Ministro Aroldo Cedraz) 
'A suspensão pelo STF das demandas nas quais estejam em questão a prescritibilidade da pretensão de ressarcimento ao erário em decorrência de ato de improbidade administrativa (RE 852.475/STF) não é motivo para o sobrestamento de processos, uma vez que alcança tão somente a fase judicial de cobrança do título extrajudicial, não atingindo os processos de controle externo em trâmite.
Quanto ao RE 852.475 do STF, a Segunda Câmara deste Tribunal deliberou, por meio do Acórdão 8712/2017-TCU-Segunda Câmara, que a decisão de suspensão de processamento de demandas em que esteja em debate a prescrição do pedido de ressarcimento ao Erário [em face de agentes públicos, em decorrência de ato de improbidade administrativa], com base em título de Tribunal de Contas, alcança tão somente a fase judicial de cobrança do título extrajudicial constituído com a decisão das Cortes de Contas, não atingindo diretamente os processos de contas em trâmite, em face do princípio da independência das instâncias administrativa e judicial. Assim, esclareceu, em sede de embargos, que o posicionamento atual do STF em nada altera a imprescritibilidade do débito nos processos em curso nesta Corte de Contas.'
25. Em consulta ao sítio eletrônico do STF, encontra-se a informação de que em 08/08/2018 o mérito do referido Recurso Extraordinário foi julgado, adotando-se a tese de que 'são imprescritíveis as ações de ressarcimento ao erário fundadas na prática de ato doloso tipificado na Lei de Improbidade Administrativa', conforme se lê abaixo:
'Decisão: O Tribunal, por maioria, apreciando o tema 897 da repercussão geral, deu parcial provimento ao recurso para afastar a prescrição da sanção de ressarcimento e determinar o retorno dos autos ao tribunal recorrido para que, superada a preliminar de mérito pela imprescritibilidade das ações de ressarcimento por improbidade administrativa, aprecie o mérito apenas quanto à pretensão de ressarcimento. Vencidos os Ministros Alexandre do Moraes (Relator) , Dias Toffoli, Ricardo Lewandowski, Gilmar Mendes e Marco Aurélio. Em seguida, o Tribunal fixou a seguinte tese: 'São imprescritíveis as ações de ressarcimento ao erário fundadas na prática de ato doloso tipificado na Lei de Improbidade Administrativa', vencido o Ministro Marco Aurélio. Redigirá o acórdão o Ministro Edson Fachin. Nesta assentada, reajustaram seus votos, para acompanhar a divergência aberta pelo Ministro Edson Fachin, os Ministros Luiz Fux e Roberto Barroso. Presidiu o Julgamento a Ministra Cármen Lúcia. Plenário, 8.8.2018." (grifei) 
26. Tal julgamento de mérito não trouxe inovações que imponham mudança no posicionamento desta Corte. A deliberação acima transcrita afirma que as ações de ressarcimentos fundadas na prática de ato doloso tipificado na Lei de Improbidade Administrativa são imprescritíveis. Ao contrário do que sustenta o Responsável, não há elementos para inferir que apenas os danos decorrentes de atos dolosos tipificados na Lei 8.429/1992 sejam imprescritíveis.
27. Ademais, continuam válidos os critérios que levaram esta Corte de Contas a afastar a suspensão das TCEs em tramitação, quais sejam, a distinção entre a natureza dos feitos discutidos no paradigma do STF e nas TCEs, bem como a independência da instância judicial e desta Corte de Contas. Deste modo, não assiste razão ao Responsável."
11.		Como visto, o julgamento de mérito, ocorrido em 08/08/2018, do RE 852.475, com repercussão geral, que adotou a tese de que são imprescritíveis as ações de ressarcimento ao erário fundadas na prática de atos, desde que dolosos, tipificados na Lei 8.429/1992, não atinge os processos de controle externo, uma vez que estes não se originam de ações de improbidade administrativa, objeto daquela deliberação.
12.		No que tange à alegação de que esta Corte de Contas teria desconsiderado a constatação  de que as obras previstas no convênio em tela teriam sido de fato implementadas, tendo ocorrido, inclusive, a imputação à embargante das parcelas de débito referentes a épocas em que a Sra. Ritelza Cabral Demétrio não mais estaria atuando como Prefeita de Aquiraz/CE, entendo que tais alegações não ensejam a revisão pretendida pela recorrente. Devo rememorar que, no Voto condutor do Acórdão 1304/2019-TCU-Segunda Câmara, deixei explicitado que a instauração da Tomada de Contas Especial não decorreu de inexecução do objeto pactuado, mas da comprovação de que a obra foi executada em terreno particular, sem que tivesse ocorrido a prévia desapropriação.
13.		Como deixei assente naquela oportunidade, a embargante deveria responder pelo dano ao erário apurado em função de não ter adotado providências para a prévia desapropriação do terreno onde foi construído o empreendimento.
14.	Para melhor clareza, transcrevo o seguinte excerto de minha manifestação:
 
"5.	Diante desse contexto, o controle interno considerou que a responsabilidade pelo débito apurado nestes autos deveria recair, unicamente, na signatária do convênio, Sra. Ritelza Cabral Demétrio, ex-Prefeita nas gestões de 2001 a 2004 e de 2005 a 2008, tendo em vista que a aludida gestora era a responsável por não ter sido efetuada a desapropriação ora questionada. 
6.	No âmbito do TCU, a então Secex/CE promoveu a regular citação da Sra. Ritelza Cabral Demétrio, para que recolhesse o débito original e/ou apresentasse suas alegações de defesa, afastando a responsabilidade dos seus sucessores, bem como realizou a audiência do Sr. Valdi Camarcio Bezerra, ex-Presidente da Funasa (gestão 2003-2005) , no tocante ao fato de ter celebrado o ajuste em tela, sem que tenha sido previamente comprovada a regularização do imóvel no qual seria executado o empreendimento, em inobservância à IN/STN 1/97, art. 2º, com a redação dada pela IN/STN 4/2003, e à Portaria Funasa 601, de 25/11/2004.
7.	Após a análise dos expedientes encaminhados pelos responsáveis, a unidade técnica propôs acolher as razões de justificativa apresentadas pelo Sr. Valdi Camarcio Bezerra e rejeitar as alegações de defesa da Sra. Ritelza Cabral Demétrio, imputando-lhe o débito apurado nos autos, deixando, contudo, de aplicar a multa legal prevista no art. 57 da Lei 8.443/1992, por considerar ter ocorrido a prescrição da pretensão punitiva por parte deste TCU.
8.	 Por sua vez, divergindo da proposta da unidade técnica, o MPTCU sugeriu o arquivamento dos autos, por ausência de pressupostos de constituição e de desenvolvimento, consoante previsto no artigo 212 do Regimento Interno/TCU, por considerar ter sido afastado o débito inicialmente imputado, após ter sido comprovada a implementação das obras em sua integralidade, em terreno declarado de utilidade pública para fins de desapropriação, mediante o decreto municipal 3, de 02/01/2002.
9.	Incorporo o parecer da unidade técnica a estas razões de decidir, sem prejuízo de tecer as breves considerações que se seguem.
10.	Primeiramente, passo a tratar do posicionamento do Parquet especializado, no sentido de que a existência de decreto municipal, declarando a utilidade pública do terreno, seria suficiente para afastar a irregularidade concernente à implementação de serviços, sem a prévia desapropriação do imóvel.
11.	Importante ressaltar que a publicação de decreto executivo é apenas o início do procedimento de desapropriação, com a declaração da utilidade ou necessidade pública dos bens que serão afetados, sendo que tal decreto permite que as autoridades administrativas tenham acesso aos imóveis compreendidos na declaração, objetivando proceder ao cadastramento do terreno a ser desapropriado, à identificação de edificações e benfeitorias existentes, bem como à avaliação dos bens, determinando o valor da indenização a ser administrativa e judicialmente ofertada aos proprietários. Caso não haja concordância por parte dos expropriados quanto ao valor da indenização ofertado administrativamente, passe-se a uma nova etapa de proposição da competente ação de desapropriação, que observará os procedimentos estabelecidos no Decreto-Lei n. 3.365/41.
12.	Acerca da importância da finalização de todo o procedimento de desapropriação para só então dar início à implementação de obras públicas, trago excerto do voto do Ministro Raimundo Carreiro que embasou o Acórdão 1230/2013-TCU-Plenário:
 'Em diversas ocasiões, ao apreciar matérias envolvendo a desapropriação para fins de obras públicas, este Tribunal se manifestou pela necessidade da regularização fundiária prévia ao início das obras, em conformidade com o art. 5º, XXIV, da Constituição Federal, a exemplo da Decisão 611/2001-Plenário e dos Acórdão 909/2003-TCU-Plenário, 956/2006-Plenário. Observo que a intervenção do Tribunal no TC Processo 027.377/2010-5, de minha Relatoria, resultou, entre outros, na edição de normativo pelo Ministério da Integração, estabelecendo critérios mais rigorosos para os trabalhos de instrução processual com vistas a desapropriações e implantação de obras públicas (Acórdãos 1032/2012 e 2817/2012, ambos do Plenário) .
 A declaração de utilidade pública de área afetada às obras, desacompanhada das medidas subsequentes, no âmbito administrativo ou judicial, necessárias à desapropriação, não é bastante para comprovar a regularização fundiária. Ademais, a descontinuidade das providências tendentes à regularização fundiária, por omissão ou inércia da Administração, caracteriza grave irregularidade, uma vez que pode implicar prejuízos ao Erário e à continuidade das obras. 	
 A respeito do assunto, vale lembrar a Decisão 483/1999-Plenário, que pontua: '... a aquisição da propriedade, mediante desapropriação, não se consuma com a mera declaração, pelo poder expropriante, da utilidade pública ou do interesse social do bem a ser desapropriado'.  
 De outra parte, a matéria foi tratada pelo Tribunal em processo de consulta formulada pelo Ministério da Saúde acerca da legitimidade de realização de obra em imóvel (terreno) objeto de processo judicial de desapropriação ainda em curso (TC Processo 022.944/2006-0) .
 Em resposta à referida consulta, mediante o Acórdão 2254/2006-TCU-Plenário, este Tribunal decidiu por:
' (...) 
 9.2. informar ao Consulente que, em tese, é admitida a realização de obra em imóvel objeto de processo judicial de desapropriação ainda em curso, por interesse social, de que se detenha somente a imissão provisória de posse, determinada pelo juízo da causa, analogamente ao previsto no art. 2º, inciso VIII, item a.1, e § 11°, da Instrução Normativa/STN nº 1/1997, com as alterações introduzidas pela IN/STN nº 4/2003;'
 Julgo que a jurisprudência desta Corte de Contas indica claramente a necessidade de, no caso de desapropriação, os órgãos e entidades da Administração Pública providenciarem antecipadamente a regularização das áreas, mediante justa e prévia indenização, para, somente então, autorizarem o início das obras. No caso de processo judicial, conforme o Acórdão 2254/2006-TCU-Plenário acima mencionado, o início das obras somente pode ocorrer após a imissão na posse, determinada pelo juízo da causa.'  (grifos acrescidos) .
13. Nesse sentido, transcrevo, ainda, trecho do Voto do Ministro José Múcio Monteiro que embasou o Acórdão 2073/2017-TCU-Plenário:
'7. Vê-se, portanto, que a mera existência do decreto de desapropriação não cria condição suficiente para possibilitar a transferência de recursos para o início dos empreendimentos. Alírio Vieira Marques argumentou que não possuía responsabilidade, uma vez que a condição estabelecida para a situação de excepcionalidade não podia ser, por ele, atestada, pois não atuou na análise do contrato de repasse. Não poderia saber se existia, ou não, a interveniência do expropriado.'
8.	Tal argumento não pode ser aceito. Ainda que o advogado não viesse a realizar a análise do contrato de repasse, cabia-lhe ressalvar, em sua manifestação, a condição estabelecida pela norma e a necessidade de sua oportuna observância. Em vez de fazê-lo, no entanto, o parecerista apenas assinalou que a documentação apresentada estava em ordem e que, ante a irreversibilidade do processo de desapropriação, considerava 'regularizada a área de intervenção, para os fins do projeto'. Concluiu afirmando que, 'do ponto de vista jurídico, a certidão pode ser aceita' (peça 8, p. 69) . Não destacou a necessidade de que o expropriado devesse intervir no contrato de repasse a ser futuramente assinado.' 
 (grifos acrescidos) 
14. Por último, manifesto minha discordância acerca da argumentação do MP/TCU de que não haveria débito a ser imputado nestes autos, ante a comprovada implementação de todos os serviços pactuados, pois, ainda que o sistema de abastecimento de água esteja em pleno funcionamento, o real beneficiário dessa obra foi o proprietário do terreno e não o público-alvo do Convênio.
15. Em consonância com esse entendimento, trago à baila trecho da Proposta de Deliberação que embasou o Acórdão 10.815/2016  (relatoria do Ministro-Substituto André  Luis de Carvalho) , desta  2ª Câmara, que tratou de situação análoga a que ora se analisa: 
'9. Igualmente não houve a comprovação de domínio público inerente aos imóveis nos quais foram construídos os aludidos poços tubulares, destacando que a perfuração ocorreu a 50 metros (Barreirinho) e a 200 metros (Baixa do Junco) do local previsto inicialmente. E, por isso, o fato de os sistemas de abastecimentos estarem em funcionamento não descaracteriza a referida irregularidade, vez que foram utilizados recursos públicos federais para o acréscimo em patrimônio particular, ensejando, nesse ponto, a condenação do ex-prefeito pelo débito referente ao montante de R$ 43.300,00, de sorte a afastar a responsabilidade da empresa em relação a esse item, na linha sugerida pelo Parquet especial.'
16. Diante desse contexto, em que pesem os argumentos expostos pelo Subprocurador-Geral junto ao TCU, não vislumbro motivos para deixar de adotar a proposta formulada pela então Secex/CE, dado o acerto no raciocínio empregado, tendo em vista ser imprescindível a comprovação de domínio público para dar início à execução de obras custeadas com recursos federais.
17. Desse modo, com as vênias de estilo por discordar do MP/TCU, acompanho a proposição formulada pela unidade técnica, para julgar irregulares as contas da ex-Prefeita Ritelza Cabral Demétrio, condenando-a ao ressarcimento da integralidade dos recursos repassados no âmbito do Convênio 1.954/2004."
15.	O que se observa, portanto, é que basta a leitura do excerto do Voto acima transcrito para que fiquem bem claras as razões - meritórias - pelas quais considerei que a Sra. Ritelza Cabral Demétrio deveria responder pelo débito que lhe fora imputado. 
16.	Não há como rediscutir a competência da recorrente para a prática dos atos que entendi ser de sua alçada sem adentrar o mérito da decisão vergastada. Não vislumbro os vícios alegados de  contradição, obscuridade e omissão. A embargante, em verdade, deseja trazer à tona sua inconformidade com o critério adotado por este julgador - extensamente demonstrado no Voto condutor do Acórdão 1304/2019-TCU-Segunda Câmara - para responsabilizá-la pelo débito que lhe fora imputado, tarefa incabível na via recursal eleita.
17.	Ainda quanto ao mérito, como tenho sustentado, os Embargos de Declaração são, em regra, recurso integrativo, que objetivam extirpar da decisão embargada o vício da omissão, entendida como " (...) aquela advinda do próprio julgado e prejudicial à compreensão de causa, e não aquela que entenda o embargante, ainda mais como meio transverso a impugnar os fundamentos da decisão recorrida." (STJ, Edcl Resp 351490, DJ 23/9/2002) .
18.	Elpídio Donizetti, in Curso Didático de Direito Processual Civil, Del Rey, 6ª Ed., Belo Horizonte, 2005, pág. 319, assevera que os "Embargos de Declaração podem ser conceituados como o recurso que visa ao esclarecimento ou à integração de uma sentença ou Acórdão.", destacando, ainda, que: "três são as hipóteses de cabimento dos embargos de declaração: obscuridade, contradição ou omissão." (pág. 320) .
19. 	Cumpre enfrentar, ainda, a contradição atinente à suposta adoção, para cada responsável, de critério diferenciado para termos iniciais de contagem da prescrição sancionatória do Tribunal. O que se observa, no decisum combatido é que o único critério utilizado foi o previsto no Acórdão 1441/2016-TCU-Plenário, para todos os débitos apurados, independente da responsabilidade associada a cada um desses débitos, ou seja, adotou-se como prazo inicial de contagem a data de liberação de cada recurso e, nos termos do art. 189 do Código Civil, tal prazo foi interrompido pelo ato que ordenou a citação, a audiência ou a oitiva do responsável. 
20.	Tem-se, portanto, que, no caso em exame, só ocorreu a prescrição da primeira parcela da verba federal repassada, disponibilizada em 23/11/2005, quando o ato que ordenou a citação foi de 18/11/2016 (peça 20) , restando caracterizada a prescrição decenal do art. 205 da Lei 10.406/2002 (Código Civil) , aplicada ao TCU, nos termos do Acórdão 1441/2016-TCU-Plenário (redator o ministro Walton Alencar Rodrigues) .
21.	Diante desse contexto, conclusivamente, inexistentes os requisitos que ensejariam a integração, correção ou esclarecimento do Acórdão combatido nesta via recursal - obscuridade, omissão e contradição -, cumpre conhecer dos presentes Embargos de Declaração, para, no mérito, rejeitá-los, mantendo-se inalterado o Acórdão 1304/2019-TCU-Segunda Câmara. 
22.	Cabível, ainda, dar ciência do Acórdão que sobrevier à embargante e aos seus representantes legais, nos termos do art. 179, § 7º, do Regimento Interno/TCU. 
	Com essas considerações, voto por que seja adotado o Acórdão que ora submeto a este colegiado.  
	T.C.U., Sala das Sessões, em 11 de junho de 2019.
MARCOS BEMQUERER COSTA
Relator